【裁判字號】    91,上,89
【裁判日期】    920408
【裁判案由】    返還房屋
【裁判全文】
臺灣高等法院民事判決  九十一年度上字第八九號
    上  訴  人    甲○○
    訴訟代理人    賴青鵬律師
    被  上訴人    台北市稅捐稽徵處
    法定代理人    謝松芳
    訴訟代理人    賴建男律師
    複  代理人    林于椿律師
右當事人間請求返還房屋事件，上訴人對於中華民國九十年十一月三十日台灣台北地
方法院八十九年度訴字第三六一○號第一審判決提起上訴，本院判決如左：
    主      文
上訴駁回。
原判決主文第一項所命上訴人遷讓及拆除房屋之履行期間為貳年肆月。
第二審訴訟費用由上訴人負擔。
原判決主文第一項所命給付，上訴人如於假執行程序實施前，以新台幣貳佰捌拾伍萬
肆仟壹佰貳拾貳元為被上訴人預供擔保，得免為假執行。
原判決主文第二項所命給付，上訴人如於假執行程序實施前，以新台幣壹佰萬零壹仟
伍佰拾元為被上訴人預供擔保，得免為假執行。
    事實及理由
一、本件被上訴人起訴主張：坐落台北市○○段○○段三七○地號土地，及其上之建
    物即門牌號碼台北市○○街十二巷二十三弄一之二號房屋（民國六十三年四月二
    十六日門牌整編前為金門街十二巷二十三弄一號），均為台北市政府所有，被上
    訴人為管理機關，上訴人為被上訴人之退休員工，於退休後未經核准無權占用系
    爭房屋，並自行增建建物，爰依所有物返還請求權、妨害排除請求權之法律關係
    ，請求上訴人將系爭房屋遷讓返還予被上訴人，並應將台北市古亭地政事務所九
    十年六月十五日複丈成果圖所示面積二十平方公尺之增建建物拆除。又上訴人無
    權占有之行為，依社會通常之觀念，可能獲得相當於租金之利益，其無法律上之
    原因，並致被上訴人受有損害，被上訴人自得依不當得利之法律關係，訴請上訴
    人返還。系爭建物一、二層佔地面積各為四一‧一七平方公尺，上訴人增建部分
    占用面積為二○平方公尺，合計為六一‧一七平方公尺，系爭土地八十六年六月
    三十日前之申報地價為每平方公尺新台幣（下同）四萬四千四百元，八十六年七
    月一日起為每平方公尺四萬六千元，系爭房屋現值為四萬零三百元，依土地法第
    九十七條規定以系爭房地申報總價年息百分之五計算，上訴人自八十四年五月一
    日起至八十九年四月三十日止，共計五年之不當得利為七十萬一千五百三十三元
    ，為此訴請上訴人如數給付，並應給付自八十九年五月一日起至清償日止，按年
    息百分之五計算之利息，且應自八十九年五月一日起至返還系爭房屋時止，按月
    給付被上訴人一萬一千八百九十二元。並聲明為：上訴駁回。（被上訴人於原審
    請求上訴人給付超過七十萬一千五百三十三元及自八十九年五月一日起至清償日
    止，按年息百分之五計算之利息，及自八十九年五月一日起至返還系爭房屋之日
    止，按月給付一萬一千八百九十二元之不當得利請求部分，經原審為被上訴人敗
    訴之判決，未據被上訴人聲明不服。）
二、上訴人則以：兩造協調時，被上訴人曾答應於向台北市政府陳報後，願將系爭房
    屋出租予上訴人，然市政府尚未核定下來，被上訴人目前又無欲使用系爭房屋。
    台北市○○段○○段三七○地號土地上建號一一七號之房屋，依建物登記謄本記
    載之建物門牌為台北市○○街十二巷二十三弄一號，惟被上訴人竟將該謄本影印
    後擅自於影本上填寫「－２」之字樣，而以該變造後之建物謄本影本列為原證二
    ，主張系爭土地上之建物門牌號碼為金門街十二巷二十三弄一之二號，原審不察
    ，以該變造後之門牌號碼為遷讓房屋之標的，顯有未洽。系爭房屋之門牌號碼係
    六十三年四月二十六日始增編，故於該日之前並無台北市○○街十二巷二十三弄
    一之二號之建物登記，依被上訴人提出之建物權狀其登記日期為五十四年八月七
    日，足認系爭門牌之房屋與權狀所載之建物尚非同一，被上訴人主張門牌號碼金
    門街十二巷二十三弄一之二號之房屋，與台北市○○區○○段三小段一一七號建
    物係屬同一，自應負舉證之責。退萬步言，縱被上訴人主張有理由，然上訴人為
    高齡八十歲之老人，長久居住於系爭房屋，又無法以勞動賺取生活費用，倘要求
    上訴人立即搬遷，恐生活環境變動過劇而有不測意外發生之虞，短期內實無另覓
    房屋租賃居住之可能，且上訴人之妻胡偉芳於九十一年八月二十六日摔倒，造成
    第一腰椎壓迫性骨折，上訴人於攙扶之際亦不慎摔倒，造成右股骨陳舊性骨折合
    併癒合不良，而於同年十月一日中旬住院接受鋼板拔除術，均處於行動不良之狀
    態，為此請求准許上訴人延緩一年以上之搬遷期限等語，資為抗辯。並上訴聲明
    為：(一)原判決不利於上訴人部分廢棄；(二)右廢棄部分，被上訴人在第一審之訴及
    假執行之聲請均駁回；(三)如受不利判決，願供擔保請准免為假執行之宣告。
三、被上訴人主張坐落台北市○○段○○段三七○地號土地，及其上之建物即台北市
    中正區○○段○○段一一七建號（門牌號碼台北市○○街十二巷二十三弄一之二
    號）房屋，均為台北市所有，被上訴人為管理機關，上訴人為其退休員工，因任
    職關係獲配住系爭房屋，其退休後仍無權占用該屋等情，業據提出土地及建物登
    記謄本、
    證。上訴人對於其自被上訴人機關退休後，迄今仍居住占用台北市○○段○○段
    建號一一七號房屋，並於台北市○○段○○段三七○地號土地上增建如原判決附
    圖所示斜線部分建物等情，固不爭執，惟辯稱被上訴人曾承諾將房屋出租予伊，
    且右揭一一七建號之建物，並非即為金門街十二巷二十三弄一之二號之房屋等語
    。經查：
  (一)台北市○○區○○段三小段一一七建號之建物，其第一次所有權登記之日期為五
    十四年八月七日，有建物登記謄本在卷可考（原審卷，九頁；本院卷，八七頁）
    。被上訴人於原審所提出由台北市松山地政事務所於八十八年十二月九日列印之
    台北市○○區○○段三小段一一七建號建物之登記謄本，關於建物門牌之記載固
    為「金門街十二巷二十三弄一號」，有該建物登記謄本附卷可稽（原審卷，九頁
    ；本院卷，三四頁）。惟經被上訴人以遺失所有權狀為由，向地政機關申請補發
    右揭一一七建號建物之所有權狀，經台北市古亭地政事務所於九十一年八月二十
    三日發給一一七建號建物之所有權狀，其記載之門牌號碼為「金門街十二巷二十
    三弄一之二號」，有該補發之建物所有權狀為憑（本院卷，八六頁），台北市大
    安地政事務所於九十一年八月三十日列印之一一七建號建物登記謄本，亦記載該
    建物於九十一年八月二十三日為門牌整編登記，登記後之建物門牌為「金門街十
    二巷二十三弄一之二號」（本院卷，八七頁）。另台北市○○區○○段三小段一
    一八建號建物，其門牌號碼為「台北市○○街十二巷二十三弄一號」，亦有被上
    訴人提出之建物登記謄本及建物所有權狀在卷可考（本院卷，九十、九一頁）。
    再經本院函詢戶政機關結果，得知金門街十二巷二十三弄一之二號門牌係於六十
    三年四月二十六日，由金門街十二巷二十三弄一號增編而來，有台北市中正區戶
    政事務所八十九年十月十九日北市正戶字第八九六一一一一六○○號、九十一年
    六月二十四日北市正戶字第○九一三○五九九一○○號函附卷可稽（原審卷，三
    六頁；本院卷，六五頁）。依右揭事證，足認系爭一一七建號建物，於五十四年
    間為第一次所有權登記時，其建物門牌與一一八建號建物之門牌均登記為「金門
    街十二巷二十三弄一號」，嗣於六十三年四月二十六日，「台北市○○街十二巷
    二十三弄一號」增編出「同街十二巷二十三弄一之二號」，惟一一七建號建物之
    登記謄本未為更正，其門牌仍登記為「一號」，迄九十一年八月二十三日，始由
    被上訴人向地政機關申請將系爭一一七建號之建物門牌整編登記為「一之二號」
    ，堪信系爭一一七建號建物之門牌號碼即為「台北市○○街十二巷二十三弄一之
    二號」無誤。此觀被上訴人提出之照片，門牌號碼「一之二號」之建物為二層樓
    ，「一號」為一層樓建築（本院卷，一○九頁以下），與一一七建號建物登記謄
    本記載為二層建築，及一一八建號建物登記謄本記載為一層樓建築相符等情，亦
    可佐證。是被上訴人於原審起訴請求上訴人遷讓返還之門牌「台北市○○街十二
    巷二十三弄一之二號」建物，與「台北市○○區○○段三小段一一七建號」建物
    ，係屬同一。上訴人抗辯系爭一一七建號建物，並非即為金門街十二巷二十三弄
    一之二號之房屋云云，依前開說明，並非可採。
  (二)按國有財產撥給各地國家機關使用者，名義上雖仍為國有，實際上即為使用機關
    行使所有人之權利，故對於是類財產，向准由管領機關起訴，代國家主張所有權
    人之權利，最高法院五十一年台上字第二六八○號判例可供參考。查台北市○○
    段○○段三七○地號土地及同段同小段一一七建號之建物，均為台北市所有，有
    土地及建物登記謄本可參，被上訴人雖非所有權人，惟為管理機關，揆諸前揭判
    例意旨，被上訴人基於事實上管領機關之地位，本於所有權人之權能，就系爭房
    地行使物上請求權，自為法所允許。查上訴人對於系爭房地為台北市所有，被上
    訴人為管理機關之事實，並不爭執，復自認自被上訴人機關退休後迄今仍居住於
    系爭房屋等情，自應由上訴人就其占有系爭房地具有合法權源一節，負舉證責任
    。上訴人雖於原審辯稱其曾與被上訴人協調，被上訴人曾答應任其居住云云，固
    據提出八十九年十月三十日立法委員李慶安主辦之協調會結論紀錄一份為證。經
    查該協調會結論第一點係記載「甲○○先生（即上訴人）同意於民國八十九年十
    一月二十日前自動遷離並向房、地經管單位台北市稅捐稽徵處（即被上訴人）提
    出申請，俾憑專案簽報台北市政府准予免收使用補償金」，第三點記載「台北市
    稅捐稽徵處對前述房地未有任何處理計劃時，為解決張君居住問題，得優先協助
    張君辦理承租事宜」等語（原審卷，三八頁）。惟上開協調會紀錄僅在說明上訴
    人應限期遷出系爭房地，為解決居住問題，被上訴人並「得」協助上訴人辦理承
    租事宜而已，難認被上訴人有承諾任令上訴人繼續居住之意思，此觀被上訴人八
    十九年十一月十日北市稽秘乙字第八九○一九一五○○○號函（原審卷，五四頁
    ），仍表明上訴人不得依「台北市市有財產管理規則」第五十二條規定申請承租
    ，且應於八十九年十一月二十日前自動遷離等語，亦至為明確。上訴人未能舉證
    證明占有系爭房地之合法權源，於本院審理時更自認無權占有之事實（本院卷，
    一七二頁），則被上訴人基於所有物返還暨妨害排除請求權之法律關係，請求上
    訴人將坐落台北市○○段○○段一一七建號之建物（門牌號碼台北市○○區○○
    街十二巷二十三弄一之二號）遷讓返還予被上訴人，自屬有據，應予准許。又上
    訴人於被上訴人管理之台北市○○段○○段三七○地號土地上增建建物，為上訴
    人所自認，經原審至現場勘驗並囑託台北市古亭地政事務所測量結果，該增建建
    物之面積（即斜線部分）為二十平方公尺，有複丈成果圖在卷可稽。是被上訴人
    另訴請上訴人將該增建建物拆除，亦屬有據，應予准許。
四、按無法律上原因而受利益，致他人受損害者，應返還其利益，民法第一百七十九
    條定有明文。而無權占有他人建物，可能獲得相當於租金之利益，為社會通常之
    觀念，最高法院六十一年台上字第一六九五號判例可資參照。查上訴人無權占有
    系爭房地不予遷讓，顯然受有相當於租金之不當利益，且其行為與致被上訴人受
    有不能使用、收益系爭房屋之損害間，有相當因果關係。被上訴人依據不當得利
    之法律關係，請求上訴人返還自八十四年五月一日起至八十九年四月三十日止，
    即占用系爭房地期間相當於租金之不當利益，自屬有據。
   (一)按城市地方租用房屋之租金，以不超過土地及建築物申報總價額年息百分之十
     為限，土地法第九十七條定有明文。另土地法第九十七條第一項規定所謂之土
     地及建築物之總價額，依同法施行法第二十五條之規定，土地價額依法定地價
     ，建物價額依該管直轄市或縣（市）地政機關估定之價額。而土地法第一百四
     十八條規定土地所有權人依土地法所申報之地價為法定地價，故土地法第九十
     七條所謂之土地申報價額，即指該土地之申報地價。又土地法第二十五條雖規
     定關於土地法第九十七條之建築物總價格應以縣市地政機關估定之價格為準，
     然目前縣市地政機關並未為此估定，自非不得以房屋之課稅現值代為計算之標
     準。查建號一一七號之系爭房屋及被上訴人增建部分之建物，均坐落於台北市
     中正區○○段○○段三七○地號之系爭土地上，一一七號建物使用該土地之面
     積為四十一點一七平方公尺，上訴人增建之建物使用該土地之面積則為二十平
     方公尺，合計為六十一點一七平方公尺等情，有建物登記謄本及複丈成果圖在
     卷可稽。系爭土地八十三年七月份之申報地價為每平方公尺四萬四千四百元，
     八十六年七月份至八十九年七月份之申報地價均為每平方公尺四萬六千元，有
     地價謄本在卷足參（原審卷，一五三至一五四頁），系爭房屋之課稅現值則為
     四萬零三百元，有被上訴人提出之台北市稅捐稽徵處中正分處八十九年七月五
     日北市稽中正乙字第八九○一四○四○○○號函附卷可考（原審卷，十頁）。
     又系爭建物主要建材為加強磚造，建築結構係屬二層樓建築，其第一次登記日
     期為五十四年間，屋齡甚久，有原告提出之建物登記謄本可參，而該屋前為八
     米巷道，距十公尺遠為汀州路二段，有公車站牌，對面即為河堤國小，附近均
     為住宅，生活機能尚佳等情，業經原審法院至現場勘驗屬實，並製有勘驗筆錄
     附卷可稽（原審卷，一○六頁）。本院斟酌上情，認本件以系爭建物土地申報
     價額按年息百分之五計算不當得利之數額，應屬相當。
   (二)上訴人自八十四年五月一日起至八十九年四月三十日止，因占用系爭土地建物
     所獲得之不法利益為：
     1.土地部分：
       八十四年五月一日至八十六年六月三十日：
         六十一點一七平方公尺×四萬四千四百元×五％÷十二個月×二十六個月
         ＝二十九萬四千二百二十八元（元以下四捨五入，以下均同）
       八十六年七月一日至八十九年四月三十日：
         六十一點一七平方公尺×四萬六千元×五％÷十二個月×三十四個月＝三
         十九萬八千六百二十五元。
     2.建物部分：四萬零三百元×五％×六十個月÷十二個月＝一萬零七十五元。
     3.以上合計為七十萬二千九百二十八元，原判決僅准許七十萬一千五百三十三
       元之請求，被上訴人對此部份判決並未聲明不服，而被上訴人請求上訴人給
       付七十萬一千五百三十三元及自八十九年五月一日起至清償日止按年息百分
       之五計算之利息部分，上訴人亦於本院審理時陳稱其對於本件不當得利之請
       求無意見等語（本院卷，一七二頁），故被上訴人此部份之請求應予准許。
   (三)上訴人自八十九年五月一日起至遷讓返還系爭房屋之日止，按月應給付被上訴
     人之不當得利金額為一萬一千八百九十二元，其計算方式如左：
     1.土地部分：六十一點一七平方公尺×四萬六千元×五％÷十二個月＝一萬一
       千七百二十四元。
     2.建物部分：四萬零三百元×五％÷十二個月＝一百六十八元。
     3.以上合計為一萬一千八百九十二元。
五、從而被上訴人本於所有物返還暨妨害排除請求權之法律關係，請求上訴人將坐落
    台北市○○段○○段三七○地號土地上建號一一七號之房屋（門牌號碼為台北市
    中正區○○街十二巷二十三弄一之二號）遷讓返還予被上訴人，並將如原判決附
    圖斜線部分所示面積二十平方公尺之增建建物拆除，且依據不當得利之法律關係
    ，請求上訴人給付被上訴人七十萬一千五百三十三元之損害金及自八十九年五月
    一日起至清償日止按年息百分之五計算之利息，並自八十九年五月一日起至返還
    系爭房屋之日止按月給付被上訴人一萬一千八百九十二元之損害金，均無不合，
    應予允准。原審就上開應准許部分，為上訴人敗訴之判決，並依被上訴人之聲請
    為假執行之宣告，於法並無不合。上訴意旨指摘原判決不當，求予廢棄改判，為
    無理由，應予駁回其上訴。上訴人於本院審理中陳明願供擔保聲請宣告免為假執
    行，核無不合，爰酌定相當擔保金額准許之。
六、末按判決所命之給付，其性質非長期間不能履行或經原告同意者，法院得於判決
    內定相當之履行期間，民事訴訟法第三百九十六條第一項定有明文。查上訴人居
    欲令渠等短期間自系爭房屋遷出，另覓他屋居住，現實上顯有困難，且上訴人因
    右股骨陳舊性骨折合併癒合不良而就診，並於九十一年十一月住院接受鋼板拔除
    術，現仍持續治療；上訴人之妻胡偉芳亦於同年八月二十六日自樓梯摔倒造成第
    一腰椎壓迫性骨折，每月尚須持續門診治療等情，有上訴人提出之三軍總醫院附
    上訴人對此並未爭執。足認本件命上訴人遷讓及拆除系爭房屋，性質上非長期間
    不能履行，且上訴人尚陳稱延緩期間願意每月給付一萬一千八百九十二元之損害
    金等語（本院卷，一六七頁）。本院參諸前述各項情事，認定本判決所命遷讓及
    拆除房屋部分以定相當之履行期間為適當，亦不致損害被上訴人之權利。民事訴
    第三百九十六條第三項規定：「履行期間，自判決確定或宣告假執行之判決送達
    於被告時起算。」原判決已宣告假執行，該判決於九十年十二月十八日送達上訴
    人（原審卷，二一六頁），履行期間依上開條文規定應自九十年十二月十八日起
    算，為使上訴人於本件判決送達後仍有約一年之履行期間，爰依上訴人之請求，
    酌定本件遷讓及拆除系爭房屋之履行期間為二年四月。
七、本件事證已臻明確，兩造其餘之主張、陳述及所提之證據資料，與判決基礎無涉
    ，爰不一一論述，附此敘明。
八、據上論結，本件上訴為無理由，依民事訴訟法第四百四十九條第一項、第七十八
    條、第四百六十三條、第三百九十六條第一項，第三百九十二條，判決如主文。
中      華      民      國    九十二    年      四      月      八      日
                              民事第十二庭
                                  審判長法  官  林  丁  寶
                                        法  官  陳  博  享
                                        法  官  高  鳳  仙
右正本係照原本作成。
如不服本判決，應於收受送達後二十日內向本院提出上訴書狀，其未表明上訴理由者
，應於提出上訴後二十日內向本院補提理由書狀（均須按他造當事人之人數附繕本）
上訴時應提出委任律師或具有律師資格之人之委任狀；委任有律師資格者，另應附具
律師資格證書及釋明委任人與受任人有民事訴訟法第四百六十六條之一第一項但書或
第二項（詳附註）所定關係之釋明文書影本。
中      華      民      國    九十二    年      四      月      十一    日
                                        書記官  黃  慶  霽
附註：
民事訴訟法第四百六十六條之一（第一項、第二項）：
對於第二審判決上訴，上訴人應委任律師為訴訟代理人。但上訴人或其他法定代理人
具有律師資格者，不在此限。
上訴人之配偶、三親等內之血親、二親等內之姻親，或上訴人為法人、中央或地方機
關時，其所屬專任人員具有律師資格並經法院認為適當者，亦得為第三審訴訟代理人
。


司法院資訊處製作；財團法人民間司法改革基金會備份。
